【裁判字號】    99,交聲,127
【裁判日期】    990430
【裁判案由】    聲明異議
【裁判全文】
臺灣屏東地方法院交通事件裁定         99年度交聲字第127號
原處分機關  交通部公路總局高雄區監理所屏東監理站
異  議  人
即受處分人  蘇家弘
上列受處分人因違反道路交通管理處罰條例事件，對於交通部公
路總局高雄區監理所屏東監理站民國99年4 月6 日所為之處分（
原處分案號：屏監違字第裁82-V00000000號）聲明異議，本院裁
定如下：
    主  文
原處分撤銷。
蘇家弘汽車駕駛人，駕駛汽車經測試檢定酒精濃度超過規定標準
，應吊扣普通小型車駕駛執照拾貳個月，並接受道路交通安全講
習。
    理  由
一、原處分意旨略以：異議人即受處分人蘇家弘於民國97年6 月
    29日6 時45分許，駕駛車牌號碼6235-GH 號自用小客車，在
    台26線與新興路口前，因有汽車駕駛人酒精濃度超過規定標
    ，為警掣單舉發，嗣原處分機關即交通部公路總局高雄區監
    理所屏東監理站認異議人上開情形，違反道路交通管理處罰
    條例第35條第1 項第1 款規定，裁處罰鍰新臺幣（下同）49
    ,500元，並吊扣大貨車普通駕駛執照12個月，及應參加道路
    交通安全講習等語。
二、聲明異議意旨詳如附件聲明異議狀暨本院公務電話紀錄所載
    。
三、關於裁處異議人罰緩處分部分：
（一）按行政罰法第26條第1 項，一行為同時觸犯刑事法律及違
      反行政法上義務規定者，依刑事法律處罰之。但其行為應
      處以其他種類行政罰或得沒入之物而未經法院宣告沒收者
      ，亦得裁處之。此條項係為一事不二罰之明文立法，究其
      立法目的，乃在於一行為同時觸犯刑事法律及違反行政法
      上義務規定時，由於刑罰與行政罰同屬對不法行為之制裁
      ，而刑罰之懲罰作用較強，故依刑事法律處罰，即足資警
      惕時，即無一事二罰而再處行政罰之必要，且刑事法律處
      罰，由法院依法定程序為之，較符合正當法律程序，應予
      優先適用。但罰鍰以外之沒入或其他種類行政罰，因兼具
      維護公共秩序之作用，為達行政目的，行政機關仍得併予
      裁處，故為第一項但書規定。亦即，一行為同時觸犯刑事
      法律及違反行政法上義務規定時，由於刑罰與行政罰同屬
      對不法行為之制裁，而刑罰之懲罰作用較強，故依刑事法
      律處罰，即足資警惕時，實無再重複處行政罰之必要。但
      罰鍰以外之沒入或其他種類行政罰，因兼具維護公共秩序
      之作用，為達行政目的，行政機關仍得併予裁處。另按同
      條第2 項規定，前項行為如經不起訴處分或無罪、免訴、
      不受理、不付審理之裁判確定者，得依違反行政法上義務
      規定裁處之。亦即，行為人之同時觸犯刑事法律及行政法
      上義務之行為，若已經刑事部分為不起訴處分、無罪、免
      訴、不受理、不付審理之裁判確定者，則無上開立法理由
      所述行為已受刑事處罰，不應就同次行為而受2 次處罰之
      情形。惟行政罰法第26條第2 項所謂「行為如經不起訴處
      分或無罪、免訴、不受理、不付審理之裁判確定者」之意
      涵為何？是否包括檢察官以一定負擔為條件所為之緩起訴
      處分在內？按（一）依文義解釋，行政罰法第26條第2 項
      僅明文列舉得再為行政裁罰之事由僅有不起訴處分、無罪
      、免訴、不受理、不付審理裁判確定之五種類型，且無概
      括條款規定其他得與上述五種刑事裁定等量齊觀之類型，
      是基於明示其一排斥其他之法理，不應擴張解釋包含緩起
      訴處分確定之類型。（二）依據緩起訴處分制度之本質，
      為介於起訴及微罪職權不起訴間之緩衝制度設計，其具體
      效力依刑事訴訟法第260 條規定，於緩起訴處分期間屆滿
      未經撤銷者，非有同條第1 款或第2 款情形之一不得對於
      同一案件再行起訴，即學理上所稱實質確定力，足見在緩
      起訴期間內，尚無實質確定力可言（最高法院94年臺非字
      第215 號判例、95年度臺非字第284 號判決意旨參照），
      故觸犯刑事法律之犯罪行為符合緩起訴要件者，雖經檢察
      官為緩起訴處分而暫緩起訴，然仍係認被告有犯罪嫌疑，
      始予暫緩起訴，並得課被告以一定之負擔或指示，此與不
      起訴處分係因犯罪嫌疑不足或其他原因，不得附條件或負
      擔，仍顯有不同，故緩起訴處分與不起訴處分之性質有異
      ，行政罰法第26條第2 項並未明列緩起訴處分，自不宜擴
      張解釋。（三）依附負擔之緩起訴處分對受處分人產生之
      法律效果，檢察官依刑事訴訟法第253 條之2 第2 項規定
      為緩起訴處分，課以被告金錢給付、勞務提供及處遇措施
      者，此等處分名義上雖非刑罰，仍是一種特殊的處遇措施
      ，性質上已係實質的制裁，造成被告財產減少、自由及人
      性尊嚴限制或義務增加等權利生不利的影響，是此類「特
      殊的處遇措施」性質上當屬干預人民自由之處分，實與刑
      事制裁無異。足見，行政罰法第26條第2 項所謂未處以刑
      事處罰之意涵，並不包括檢察官以一定負擔為條件而對受
      處分人所為之緩起訴處分，至為明確。
（二）經查，查本件異議人因上開酒後駕車案件，經臺灣屏東地
      方法院檢察署檢察官於以97年度偵字第4671號為緩起訴處
      分，緩起訴期間為1 年，並命異議人應向指定之公益團體
      、地方自治團體或社區提供100 小時之義務勞動，上開緩
      起訴處分並經檢察官依職權逕送再議，由臺灣高等法院高
      雄分院檢察署駁回再議而確定，上開緩起訴處分期間，業
      於98年8 月10日期滿未據撤銷等情，有臺灣高等法院被告
      前案紀錄表、臺灣高等法院高雄分院97年度上職議第3598
      號處分書、臺灣屏東地方法院檢察署檢察官以97年度偵字
      第4617號緩起訴處分書在卷可稽（見本院卷第9 、12至13
      頁），故該緩起訴處分業已確定，足可認定。是異議人對
      於其酒精濃度超過規定標準而駕駛動力交通工具之違規行
      為已受刑事處罰，自無再依行政罰法第26條第2 項處以行
      政罰鍰之必要。
（三）末以，道路交通管理處罰條例第35條第8 項固定有汽車駕
      駛人經裁判確定處以罰金低於該條例第92條所訂最低罰鍰
      基準規定者，應依該條例裁決繳納不足最低罰鍰部分之規
      定。惟檢察官以緩起訴命被告向指定之公益團體、地方自
      治團體或社區提供義務勞務，與道路交通管理處罰條例第
      35條第8 項因違反道路交通安全規定之行政法上義務而裁
      判確定處以「罰金」，其性質迥然不同，並無所謂差額可
      言，亦無適用該條例之可能，附此敘明。
四、關於裁處異議人吊扣大貨車普通駕駛執照12個月及應接受道
    路交通安全講習部分：
（一）按道路交通管理處罰條例第35條第1 項僅規定「吊扣其駕
      駛執照1 年」，並未明定其駕駛執照之種類，則有關吊扣
      、吊銷駕駛執照處分效力與執行方式之法令依據，當係依
      據道路交通管理處罰條例第68條規定，而該條業於94年12
      月14日修正公布，並自95年3 月1 日施行。修正前之道路
      交通管理處罰條例第68條原規定：「汽車駕駛人，因違反
      本條例及道路交通安全規則之規定，受吊扣或吊銷駕駛執
      照處分時，吊扣或吊銷其持有各級車類之駕駛執照」，其
      立法意旨在於違規行為對道路交通秩序之維持及道路交通
      安全已生較大之影響，故規定吊扣或吊銷其持有各級車類
      之駕駛執照，以限制其繼續駕車行駛道路之權利，其係屬
      駕駛行為之限制，並不因所持駕駛執照種類不同而有所差
      異。惟因考量原條文將違法或違規駕駛人所持有各級車類
      之駕駛執照一併吊銷或吊扣，失之過酷，對於人民工作與
      生活影響過鉅，有違比例原則，經與交通部協商後，乃將
      其中「受吊扣處分者，吊扣其持有各級車類之駕駛執照」
      部分之規定刪除，則修正後道路交通管理處罰條例第68條
      之規定，既已刪除「吊扣」等字，而僅餘「吊銷」等字，
      依「明示其一，排除其他」之法理，該條應係明示排除「
      吊扣駕駛執照處分時，吊扣其持有各級車類之駕駛執照」
      之規定，而僅餘「吊銷駕駛執照處分時，始吊銷其持有各
      級車類之駕駛執照」之規定，而限縮修正前條文之適用範
      圍。循此以觀，駕駛人違反道路交通管理處罰條例第35條
      第1 項第1 款之規定而受吊扣駕駛執照處分時，依修正後
      同法第68條規定並參照其修正意旨，應僅得吊扣違規或違
      法當時駕駛車類之駕駛執照，否則將造成同一違規或違法
      行為，因受處分人持有駕駛執照種類之不同，而異其處分
      之結果。況酒醉駕車行為係製造法所不容許之風險，以風
      險製造之立場觀之，並不因駕駛車輛種類之不同，而有所
      差別，但從風險實現之觀點而言，酒醉駕駛車類之不同，
      其對於交通安全衍生之實害結果也有所差異，如駕駛人駕
      駛低一級之車類違反本條例之規定時，不論其所造成之實
      害結果，而一律吊扣駕駛人所持有之各類駕照，亦有違相
      同事件相同處理，不同事件不同處理之平等原則（臺灣高
      等法院暨所屬法院97年法律座談會刑事類提案第40號討論
      暨審查意見參照）。
（二）參諸上開道路交通管理處罰條例第68條之修正過程與修正
      理由，行為人有道路交通管理處罰條例第35條第1 項第1
      款所規定之違規行為，須吊扣駕駛執照時，應僅能吊扣行
      為人違法或違規當時駕駛車輛所憑之駕駛執照，不得再吊
      扣行為人所持有、與駕駛違規車輛無關之其他各級車類駕
      駛執照至明。原處分機關竟仍裁處吊扣異議人大貨車普通
      駕駛執照12個月，即有違誤，自應由本院將原處分關於吊
      扣異議人大貨車普通駕駛執照之處分撤銷。
（三）再本件異議人確有上開汽車駕駛人酒精濃度超過規定標準
      之交通違規情事，業如前述，則異議人依法應受之處分乃
      限制其駕駛普通小型車之權利，即吊扣其普通小型車之駕
      駛執照，尚不能因異議人僅持有大貨車普通之駕駛執照，
      即認此部分免罰。從而，尚應由本院改諭知吊扣異議人普
      通小型車駕駛執照。至道路交通主管機關對於汽車駕駛執
      照之管理，因採取一照原則，未發給駕駛人較低等級之駕
      駛執照，惟此乃屬駕駛執照管理所衍生之執行問題，道路
      交通主管機關仍可利用電腦資料處理或在異議人職業聯結
      車駕駛執照以註記或其他本於職權妥適方式為吊扣異議人
      普通小型車之駕駛執照（臺灣高等法院暨所屬法院98年法
      律座談會刑事類提案第20號討論暨審查意見參照），併予
      指明。
（四）綜上所述，異議人固有首揭之交通違規行為，惟原處分機
      關未審酌新修正法律之規定，逕對異議人裁處吊扣大貨車
      普通駕駛執照12個月之處分，於法即有未合。是異議人之
      異議為有理由。另關於異議人應參加道路交通安全講習部
      分，異議人雖未言明提起異議，然此部分與其交通違規行
      為是否存在無從分離，自應由本院將原處分全部撤銷，另
      諭知如主文第2 項所示，以資適法。
五、應依道路交通管理處罰條例第87條第2 項，道路交通案件處
    理辦法第20條前段，裁定如主文。
中    華    民    國    99    年    4    月    30     日
                  交通法庭      法  官  羅森德
以上正本證明與原本無異。
如不服本裁定應於收受送達後5 日內向本院提出抗告書狀敘述抗
告之理由抗告於臺灣高等法院高雄分院。
中    華    民    國    99    年    4    月    30     日
                                書記官  盧姝伶

司法院資訊處製作；財團法人民間司法改革基金會備份。
